臺灣屏東地方法院民事判決　　　　　　 95年度簡上字第132號
上　訴　人　乙○○
　　　　　　庚○○
　　　　　　　　　　　　1號
上列二人
共　　　同
訴訟代理人　楊水柱律師
上　訴　人　丙○○　　住屏東縣潮州鎮○○路141號
　　　　　　己○○　　住臺北市中正區○○○路○段122號11樓
　　　　　　甲○○　　住臺中市○區○○○街31號3樓之1
　　　　　　辛○○　　住高雄市○○區○○街22巷17弄7之9號
　　　　　　壬○○　　住高雄市苓雅區○○○路338巷1號4樓
　　　　　　戊○○　　住屏東縣潮州鎮○○路94號
共　　　同
訴訟代理人　子○○　　住高雄市苓雅區○○○路338巷1號4樓
上　訴　人　癸○○○　住臺北市中正區○○○路○段122號11樓
被上訴人　　丁○○　　住高雄市三民區○○○路370號10樓
訴訟代理人　宋明政律師
複代理人　　鄭明達律師
上列當事人間分割共有物事件，上訴人對於中華民國95年8 月24
日本院潮州簡易庭95年度潮簡字第164 號第一審判決提起上訴，
本院於民國96年3 月5 日言詞辯論終結，判決如下：
    主  文
上訴駁回。
第二審訴訟費用由上訴人庚○○負擔百分之二十二，餘由上訴人
乙○○負擔百分之三十六，上訴人丙○○、己○○、甲○○、辛○○、壬○○、戊○○、癸○○○各負擔百分之六。
    事實及理由
壹、程序事項：
一、本件上訴人乙○○、庚○○、癸○○○經合法通知，未於言
    詞辯論期日到場，核無民事訴訟法第386 條各款所列情形，
    爰依被上訴人聲請，由其一造辯論而為判決。
二、原審為被上訴人勝訴判決，上訴人乙○○、庚○○不服提起
    上訴，丙○○、癸○○○、己○○、甲○○、辛○○、壬○○、戊○○因乙○○提起上訴，依民事訴訟法第56條第1 款
    規定，視為一同上訴。
三、按於第二審為訴之變更或追加，非經他造同意，不得為之。
    但第255 條第1 項第2 款至第6 款情形，不在此限；次按訴
    狀送達後，原告不得將原訴變更或追加他訴，民事訴訟法第
    446 條第1 項、255 條第1 項定有明文。故於第二審為訴之
    變更或追加仍以第一審之原告始有追加之權限。本件上訴人
    乙○○於第一審訴訟程序為被告，於第二審訟程序中主張乙○○就本件分割共有物標的物坐落屏東縣枋山鄉○○段272
    之1 地號土地（下稱系爭土地）應有部分其中9/40贈與上訴
    人庚○○，爰追加庚○○為分割共有物訴訟程序之被告，經
    核與前開規定不符，不應准許。
四、次按訴訟繫屬中為訴訟標的之法律關係，雖移轉於第三人，
    於訴訟無影響，民事訴訟法第254 條第1 項定有明文。茲本
    件分割共有物訴訟於民國95年1 月10日繫屬於本院，訴訟繫
    屬後，上訴人乙○○於95年10月20日將其應有部分中之9/40
    贈與上訴人庚○○，並於同年11月10日辦理移轉登記完畢，
    有起訴狀及土地登記謄本在卷可稽，上訴人前開移轉行為係
    在本件分割共有物訴訟繫屬後所為，基於當事人恆定原則，
    上訴人前開移轉於訴訟無影響，合先敘明。
貳、實體部分：
一、被上訴人主張下列情事，並於本院聲明：上訴駁回。
  (一)系爭土地為被上訴人及上訴人癸○○○、己○○、甲○○、
    辛○○、壬○○、戊○○、丙○○、乙○○所共有。共有人
    間無不分割之特約，亦無不能分割之原因，惟因兩造對於分
    割之方式無法達成協議，爰依民法第823 條之規定，訴請准
    予原物分割，並與上訴人癸○○○、己○○、甲○○、辛○○、壬○○、戊○○、丙○○等人分割後保持共有關係。
  (二)又系爭土地東邊緊臨同段274 之4 地號土地部分，地形彎曲
    不完整。被上訴人與上訴人癸○○○、己○○、甲○○、辛○○、壬○○、戊○○、丙○○等人所共有之面積多達1,17
    7 平方公尺，遠較被告乙○○之持分面積705 平方公尺為多
    ，為充份發揮土地利用之價值，分割後應維持面積較多之完
    整土地。從預防未來紛爭而言，未來共有人如欲細分，自以
    較為完整之地形較能公平分配，預防未來紛爭之發生。
  (三)再系爭土地原係墓地，係由被上訴人花費財力，另覓土地將
    家族之祖墳遷移他處，上訴人乙○○並未付出心力，且東邊
    緊臨省道臺1 線，價值較高，上訴人乙○○如購併鄰地同段
    274 之4 地號土地，補足缺口，或是出售與鄰地，或與鄰地
    合併開發，未來發展之前瞻性均佳，並無顯失公平之處。請
    求請將如附圖一方案二所示A 、C 部分土地分歸被上訴人及
    上訴人癸○○○、己○○、甲○○、辛○○、壬○○、戊○○、丙○○等人保持共有取得，另附圖一方案二所示B 部分
    土地分歸上訴人乙○○所有。
  (四)另上訴人庚○○未經系爭土地所有共有人之同意，竟無權占
    用系爭土地如附圖一所示C 部分，面積75平方公尺之土地，
    並在其上搭建一層磚造鐵皮屋，為此另依民法第767 條規定
    ，訴請庚○○將上開無權占用系爭土地之建物拆除，並將所
    占用之土地返還被上訴人及全體共有人。
二、上訴人乙○○、庚○○則以：系爭土地係以上訴人乙○○的
    名義登記，實則上訴人庚○○亦為繼承人之一，且上訴人乙○○已將庚○○應繼分移轉登記予上訴人庚○○。又上訴人
    庚○○在系爭土地上建有一樓磚造房屋，屋況尚佳，非無價
    值，為其惟一之居住處，如予拆除，上訴人庚○○將無居處
    。為此希望依附圖二所示方法分割，不要拆到上訴人庚○○
    的建物等語。並於本院聲明：原判決廢棄。
三、上訴人癸○○○、己○○、甲○○、辛○○、壬○○、戊○○、丙○○則均陳稱：同意以被上訴人之分割方案分割系爭
    土地等語。
四、查系爭土地為兩造所共有，其應有部分比例如附表一所示。
    系爭土地北臨約8 公尺寬之私設道路，南臨圳溝，東臨他人
    之土地，距臺1 線約25至30公尺。在附圖一所示編號C 部分
    ，面積75平方公尺土地，由上訴人庚○○建有1 層磚造鐵皮
    屋，現由上訴人庚○○使用中，其餘部分均為空地等情，業
    據被上訴人提出土地登記謄本、相片2 幀為證（見原審卷第
    10至13頁），並經原審會同屏東縣枋寮地政事務所人員勘驗
    現場屬實，製有勘驗筆錄及複丈成果圖可稽（見原審卷第32
    至35頁）。
五、按共有物之分割，依共有人協議之方法行之。分割之方法，
    不能協議決定者，法院得因任何共有人之聲請，命為以原物
    分配於各共有人，民法第824 條第1 項、第2 項第1 款定有
    明文。又法院為裁判分割時，應顧及公平、當事人之聲明、
    應有部分之比例與實際是否相當、共有物之客觀情狀、性質
    、價格與經濟價值、共有利益、各共有人之主觀因素及使用
    現狀、利害關係等因素為綜合判斷。而兩造迄本件言詞辯論
    終結之日止，均無法達成協議，被上訴人訴請分割，自應准
    許。
六、次按分割共有物，以消滅共有關係為目的。法院裁判分割共
    有物時，除因該土地內部分土地之使用目的不能分割或部分
    共有人仍願維持其共有關係，應就該部分土地不予分割或准
    該部分共有人成立新共有關係外，應將土地分配於各共有人
    單獨所有。查被上訴人及上訴人癸○○○、己○○、甲○○
    、辛○○、壬○○、戊○○、丙○○均於原審表示願意維持
    共有關係，系爭土地之現況既如上述，則為使兩造分割後所
    取得之土地，均可藉由該私設通路進出臺1 線，當以南北向
    之分割方式將系爭土地分割為一部分為被上訴人及上訴人癸○○○、己○○、甲○○、辛○○、壬○○、戊○○、丙○○等人保持共有取得，另一部分分歸為上訴人乙○○所有取
    得，係屬較為可行且符合公平之方案。本院審酌共有人之意
    願及土地現有地形等情，認以附圖一方案二所示A 、C 部分
    土地，分歸被上訴人及上訴人癸○○○、己○○、甲○○、
    辛○○、壬○○、戊○○、丙○○按附表二所示之比例保持
    共有，附圖一方案二所示B 部分，分歸上訴人乙○○所有，
    尚屬允當。
七、又上訴人乙○○所主張之分割方案，僅以不要拆除上訴人庚○○所有之1 層磚造鐵皮屋為考量，已不如被上訴人上開主
    張應以附圖一方案二所示之分割方案加以分割之理由較為全
    面。且若依上訴人乙○○上開所主張之分割方案分割，勢必
    造成分割土地間之界址，並非為一直線，而成不規則形狀，
    則原本已為不規則形狀之系爭土地，將因該分割而造成更不
    規則，如此顯不利系爭土地分割後之有效利用。再上訴人庚○○雖於第二審訴訟程序中自上訴人乙○○就系爭土地應有
    部分中取得部分所有權而為共有人之一，上訴人乙○○亦同
    意其興建上開房屋居住使用，然其未經被上訴人及除上訴人
    乙○○外其他共有人之同意，即自行興建上開鐵皮屋於系爭
    土地上，依法本可請求加以拆除。故上訴人乙○○僅以上開
    理由主張應依附圖二所示之分割方案加以分割系爭土地，並
    不足取。本院審酌前開事由後，認以被上訴人所主張分割方
    案，尚能兼顧土地現狀及公平原則。
八、復按所有人對於無權占有或侵奪其所有物者，得請求返還之
    。對於妨害其所有權者，得請求除去之。有妨害其所有權之
    虞者，得請求防止之，民法第767 條定有明文。又各共有人
    按其應有部分，對於共有物之全部雖有使用收益之權。惟未
    經共有人協議分管之共有物，共有人對共有物之特定部分占
    用收益，仍須徵得他共有人全體之同意。其未經他共有人同
    意而就共有物之全部或一部任意占用收益，即屬侵害他共有
    人之權利，他共有人得本於所有權請求除去其妨害或請求向
    全體共有人返還占用部分。
九、上訴人庚○○占用系爭土地如附圖一所示編號C 部分，面積
    75平方公尺之土地，並在其上興建1 層磚造鐵皮屋之事實，
    已如上述，雖上訴人庚○○已於第二審訴訟程序中因上訴人
    乙○○贈與部分所有權而為共有人之一，亦須經其他共有人
    之同意始得占用系爭土地之特定部分，然上訴人庚○○迄本
    件言詞辯論前均未得到其他共有人之同意使用權限，揆諸上
    揭說明，被上訴人自得依民法第767 條之規定請求上訴人庚○○拆除上開建物，並將土地返還被上訴人及全體共有人。
十、綜上所陳，被上訴人以系爭土地共有人間並無不分割之協議
    ，亦無不能分割情事，原審認依附圖一方案二方式，將系爭
    土地分割如下：如附圖一方案二所示編號A 、C 部分，面積
    1,177 平方公尺之土地分歸被上訴人、上訴人癸○○○、己○○、甲○○、辛○○、壬○○、戊○○、丙○○按如附表
    二所示之比例保持共有取得；如附圖一方案二所示編號B 部
    分，面積705 平方公尺之土地分歸被告乙○○所有，符合全
    體共有人之利益，應屬妥適公允；而上訴人庚○○未經共有
    人之同意，在系爭土地上如附圖一所示C 部分興建房屋，即
    屬無權占用，原審判決上訴人庚○○應將前開建物拆除並返
    還全體共有人，並無違誤之處，上訴論旨猶執前詞，認為以
    採用附圖二所示分割方案為宜，指摘原判決不當，求予廢棄
    改判，為無理由，應駁回上訴。
十一、本件判決之基礎已臻明確，兩造其餘主張陳述及攻擊防禦
    方法，核對判決結果不生影響，爰不一一論述，併此敘明。
據上論結，本件上訴為無理由。依民事訴訟法第436 條之1 第2
項、第449 條第1 項、第78條，判決如主文。
中　　華　　民　　國　　96　　年　　3 　　月　　19　　日
                  民事第一庭    審判長法　官　徐美麗
                                      法  官  葉力旗
                                      法  官  邱玉汝
正本係照原本作成。
本判決不得上訴。
中　　華　　民　　國　　96　　年　　3 　　月　　22　　日
                                      書記官  魏慧夷
附表一：
┌──┬───────┬─────────┐
│編號│共  有  人    │應  有  部  分    │
├──┼───────┼─────────┤
│1   │乙  ○  ○    │6/16              │
├──┼───────┼─────────┤
│2   │丙  ○  ○    │5/64              │
├──┼───────┼─────────┤
│3   │癸  ○  ○  ○│同上              │
├──┼───────┼─────────┤
│4   │己  ○  ○    │同上              │
├──┼───────┼─────────┤
│5   │甲  ○  ○    │同上              │
├──┼───────┼─────────┤
│6   │丁  ○  ○    │同上              │
├──┼───────┼─────────┤
│7   │辛  ○  ○    │同上              │
├──┼───────┼─────────┤
│8   │壬  ○  ○    │同上              │
├──┼───────┼─────────┤
│9   │戊  ○  ○    │同上              │
└──┴───────┴─────────┘
附表二：
┌──┬───────┬─────────┐
│編號│共  有  人    │應  有  部  分    │
├──┼───────┼─────────┤
│ 1  │丙  ○  ○    │1/8               │
├──┼───────┼─────────┤
│ 2  │癸  ○  ○  ○│同上              │
├──┼───────┼─────────┤
│ 3  │己  ○  ○    │同上              │
├──┼───────┼─────────┤
│ 4  │甲  ○  ○    │同上              │
├──┼───────┼─────────┤
│ 5  │丁  ○  ○    │同上              │
├──┼───────┼─────────┤
│ 6  │辛  ○  ○    │同上              │
├──┼───────┼─────────┤
│ 7  │壬  ○  ○    │同上              │
├──┼───────┼─────────┤
│ 8  │戊  ○  ○    │同上              │
└──┴───────┴─────────┘
